---
title: "Atividade III - Recursos Computacionais (Universidade Federal de Lavras)"
subtitle: "Relatório de Estatística Experimental"
author: "Antonio Mendes M. Jr"
date: "23/05/2019"
lang: pt-BR
output:
  pdf_document: 
    toc: true
    toc_depth: 3
  html_document:
    toc: true
    toc_depth: 3
  word_document: default
---

\newpage

```{r setup, include=FALSE}
knitr::opts_chunk$set(echo = TRUE, error=FALSE, message=FALSE, warning=FALSE, comment= ' ')
```

# Exercício 5.8.5 (Pimentel-Gomes, Curso de Estatística Experimental)

<br>

<p style="text-align: justify;"> 
Ensaio de competição de variedades de mandioca, realizado pelo Instituto de Pesquisas Agronômicas do Leste (atual Centro Nacional de Pesquisa de Mandioca e Fruticultura, da EMBRAPA), em Cruz das Almas, BA. Neste experimento estudou-se a produtividade de variedades de mandioca. O experimento foi delineado em blocos casualizados, provavelmente em razão da não homogeneidade das condições do solo. As produtividades encontradas, em t/ha, são as seguintes:
</p>


Variedades    | Bloco 1  | Bloco 2  | Bloco 3  | Bloco 4
------------- | ---------| ---------| ---------| ---------
Aipim Bravo   | 14.5     | 15.8     | 24.0     | 17.0
Milagrosa     | 5.7      | 5.9      | 10.5     | 6.6
Sutinga       | 5.3      | 7.7      | 10.2     | 9.6
Salangó Preta | 4.6      | 7.1      | 10.4     | 10.8
Mamão         |	14.8     | 12.6     | 18.8     | 16.0
Escondida     | 8.2      | 8.2      | 12.7     | 17.5

## Preparação dos dados

### Pacotes utilizados

Primeiramente foram importados os pacotes utilizados no relatório.

Para maiores informações sobre os pacotes utilize o comando `?nome_do_pacote` e verifique sua documentação.

Informações sobre a instalação do pacote `labestData` podem ser encontradas em: https://gitlab.c3sl.ufpr.br/pet-estatistica/labestData/blob/devel/README.md#instalao-pelo-repositrio  

```{r}
library(labestData)
library(ExpDes.pt)
library(lattice)
library(ggplot2)
library(dplyr)
library(MASS)
library(fBasics)
```

### Informações sobre os dados

Os dados utilizados estão presentes no pacote `labestData`. Este pacote foi criado pelo PET Estatística da UFPR com o objetivo de reunir conjuntos de dados para auxiliar no ensino de estatística.

Os dados foram importados e sua disposição verificada por meio das funções `head()` e `tail()`. 

```{r}
dados <- PimentelEx5.8.5
```

```{r}
head(dados,6)
tail(dados,6)
```

<br>

Utilizando a função `str()`, a estrutura dos dados também foi verificada. As colunas de blocos e tratamentos já são estruturadas como fatores, não sendo necessária a conversão.

```{r}
str(dados)
```

## Análise exploratória

Neste tópico foram analisadas algumas características dos dados com a utilização de gráficos.

### Diagrama de dispersão

Este gráfico apresenta os níveis de produção de cada uma das variedades em cada um dos blocos.

```{r}
ggplot(dados, 
        aes(x=bloco, y=prod, color= variedade, group=variedade)) +  
   geom_point() +
   geom_line()+
   theme_classic()+
   labs(
     title = "Produtividade de mandioca: ",
     subtitle = "Análise das variedades",
     x = "Blocos",
     y = "Produtividade (t/ha)",
     color= "Variedades")
```

### Gráficos de barras

A função `tapply()` torna possível o cálculo da média de produtividade para cada um dos blocos e das variedades presentes no experimento.

Análise das variedades (produtividade média):

```{r}
medvar <- tapply(dados$prod, dados$variedade, mean)
medvar <- data.frame(variedade=names(medvar),media=medvar)


ggplot(medvar, aes(x=variedade, y=media)) +  
       geom_col()+
       theme_classic()+
       coord_flip()+
       labs(
       title = "Produtividade média de mandioca: ",
       subtitle = "Análise das variedades",
       x = "Variedades",
       y = "Produtividade (t/ha)")
```

Análise dos blocos (produtividade média):

```{r}
medbloc <- tapply(dados$prod, dados$bloco, mean)
medbloc <- data.frame(bloco=names(medbloc),media=medbloc)


ggplot(medbloc, aes(x=bloco, y=media)) +  
       geom_col()+
       theme_classic()+
       labs(
       title = "Produtividade média de mandioca: ",
       subtitle = "Análise dos blocos",
       x = "Blocos",
       y = "Produtividade (t/ha)")
```

### Gráfico boxplot

O gráfico do tipo *boxplot* foi utilizado para verificar características da distribuição dos dados de cada variedade.

```{r}
ggplot(dados, aes(x = variedade, y = prod)) +
  geom_boxplot(outlier.shape  =4, outlier.size = 2, outlier.color = "black") +
  theme_classic()+
  coord_flip()+
  labs(
  title = "Produtividade de mandioca: ",
  subtitle = "Distribuição dos dados",
  x = "Variedade",
  y = "Produtividade (t/ha)")
```

## Análise de variância

Utilizando a função `aov()`, foi realizada a análise de variância do experimento.

```{r}
dados_anova <- aov(dados$prod ~ dados$variedade + dados$bloco)

# Mostra a tabela ANOVA
summary(dados_anova)
```

## Análise de variância de forma matricial

A análise de variância foi também realizada de forma matricial.

Temos que o modelo de um DBC é dado por: 

$$y_{ij}= \mu + b_j + t_i + \varepsilon_{ij}$$
Em que $y_{ij}$ é a observação referente ao tratamento $i$ no bloco $j$, $\mu$ é a constante comum a todas as observação, $b_j$ é o efeito do j-ésimo bloco, $t_i$ é o efeito do i-ésimo tratamento e  $\varepsilon_{ij}$ é o erro.

Matricialmente temos:

$$Y= X\beta + \varepsilon$$
Em que $Y$ é o vetor resposta, $X$ é a matriz de delineamento, $\beta$ é o vetor de parâmetros e $\varepsilon$ o vetor de erros.

Aplicado ao experimento em estudo, temos:

\setcounter{MaxMatrixCols}{15}
\begin{equation}
y_{ij} =
\begin{bmatrix}
14.5\\ 
5.7\\ 
5.3\\ 
4.6\\ 
14.8\\ 
8.2\\ 
15.8\\ 
5.9\\ 
7.7\\ 
7.1\\ 
12.6\\ 
8.2\\ 
24.0\\ 
10.5\\ 
10.2\\ 
10.4\\ 
18.8\\ 
12.7\\ 
17.0\\ 
6.6\\ 
9.6\\ 
10.8\\ 
16.0\\ 
17.5\\ 
\end{bmatrix}
=
\begin{bmatrix}
1 & 1 & 0 & 0 & 0 & 1 & 0 & 0 & 0 & 0 & 0\\ 
1 & 1 & 0 & 0 & 0 & 0 & 1 & 0 & 0 & 0 & 0\\ 
1 & 1 & 0 & 0 & 0 & 0 & 0 & 1 & 0 & 0 & 0\\ 
1 & 1 & 0 & 0 & 0 & 0 & 0 & 0 & 1 & 0 & 0\\ 
1 & 1 & 0 & 0 & 0 & 0 & 0 & 0 & 0 & 1 & 0\\ 
1 & 1 & 0 & 0 & 0 & 0 & 0 & 0 & 0 & 0 & 1\\ 
1 & 0 & 1 & 0 & 0 & 1 & 0 & 0 & 0 & 0 & 0\\ 
1 & 0 & 1 & 0 & 0 & 0 & 1 & 0 & 0 & 0 & 0\\ 
1 & 0 & 1 & 0 & 0 & 0 & 0 & 1 & 0 & 0 & 0\\ 
1 & 0 & 1 & 0 & 0 & 0 & 0 & 0 & 1 & 0 & 0\\ 
1 & 0 & 1 & 0 & 0 & 0 & 0 & 0 & 0 & 1 & 0\\ 
1 & 0 & 1 & 0 & 0 & 0 & 0 & 0 & 0 & 0 & 1\\ 
1 & 0 & 0 & 1 & 0 & 1 & 0 & 0 & 0 & 0 & 0\\ 
1 & 0 & 0 & 1 & 0 & 0 & 1 & 0 & 0 & 0 & 0\\ 
1 & 0 & 0 & 1 & 0 & 0 & 0 & 1 & 0 & 0 & 0\\ 
1 & 0 & 0 & 1 & 0 & 0 & 0 & 0 & 1 & 0 & 0\\ 
1 & 0 & 0 & 1 & 0 & 0 & 0 & 0 & 0 & 1 & 0\\ 
1 & 0 & 0 & 1 & 0 & 0 & 0 & 0 & 0 & 0 & 1\\ 
1 & 0 & 0 & 0 & 1 & 1 & 0 & 0 & 0 & 0 & 0\\ 
1 & 0 & 0 & 0 & 1 & 0 & 1 & 0 & 0 & 0 & 0\\ 
1 & 0 & 0 & 0 & 1 & 0 & 0 & 1 & 0 & 0 & 0\\ 
1 & 0 & 0 & 0 & 1 & 0 & 0 & 0 & 1 & 0 & 0\\ 
1 & 0 & 0 & 0 & 1 & 0 & 0 & 0 & 0 & 1 & 0\\ 
1 & 0 & 0 & 0 & 1 & 0 & 0 & 0 & 0 & 0 & 1\\ 
\end{bmatrix}
\cdot
\begin{bmatrix}
\mu\\ 
b_{1}\\
b_{2}\\
b_{3}\\
b_{4}\\
t_{1}\\
t_{2}\\
t_{3}\\
t_{4}\\
t_{5}\\
t_{6}\\
\end{bmatrix}
+
\begin{bmatrix}
\varepsilon_{1,1}\\
\varepsilon_{1,2}\\
\varepsilon_{1,3}\\
\varepsilon_{1,4}\\
\varepsilon_{1,5}\\
\varepsilon_{1,6}\\
\varepsilon_{2,1}\\
\varepsilon_{2,2}\\
\varepsilon_{2,3}\\
\varepsilon_{2,4}\\
\varepsilon_{2,5}\\
\varepsilon_{2,6}\\
\varepsilon_{3,1}\\
\varepsilon_{3,2}\\
\varepsilon_{3,3}\\
\varepsilon_{3,4}\\
\varepsilon_{3,5}\\
\varepsilon_{3,6}\\
\varepsilon_{4,1}\\
\varepsilon_{4,2}\\
\varepsilon_{4,3}\\
\varepsilon_{4,4}\\
\varepsilon_{4,5}\\
\varepsilon_{4,6}\\
\end{bmatrix}
\end{equation}

Em que a primeira coluna da matriz de delineamento corresponde ao efeito da média geral, as quatro seguintes correspondem aos efeitos dos quatro blocos e as seis últimas aos efeitos dos seis tratamentos.

Obtendo os projetores:

```{r}
nobs  <- 24;
nbloc <-  4;
ntrat <-  6;

xmi   <- matrix(c(rep(1,nobs)))

xbloc <- matrix(c(rep(1,6),rep(0,18),
                  rep(0,6),rep(1,6),rep(0,12),
                  rep(0,12),rep(1,6),rep(0,6),
                  rep(0,18),rep(1,6)),ncol=nbloc);

xtrat <- matrix(c(1,0,0,0,0,0,1,0,0,0,0,0,1,0,0,0,0,0,1,0,0,0,0,0,
                  0,1,0,0,0,0,0,1,0,0,0,0,0,1,0,0,0,0,0,1,0,0,0,0,
                  0,0,1,0,0,0,0,0,1,0,0,0,0,0,1,0,0,0,0,0,1,0,0,0,
                  0,0,0,1,0,0,0,0,0,1,0,0,0,0,0,1,0,0,0,0,0,1,0,0,
                  0,0,0,0,1,0,0,0,0,0,1,0,0,0,0,0,1,0,0,0,0,0,1,0,
                  0,0,0,0,0,1,0,0,0,0,0,1,0,0,0,0,0,1,0,0,0,0,0,1),ncol=ntrat);

Y <- dados$prod;

X <- cbind(xmi,xbloc,xtrat);

n <- length(Y);

InvXlX <- ginv(t(X)%*%X);

B=InvXlX%*%t(X)%*%Y;

XlY <- t(X)%*%Y

P <- X%*%InvXlX%*%t(X);
E.n <- X[,1]%*%ginv(X[,1]);
I <- diag(rep(1,length(Y)));
X1 <- matrix(c(X[,1]),nrow(X));

Xt <- matrix(cbind(X[,1],X[,6:11]),nrow(X));
Pt <- Xt%*%ginv(t(Xt)%*%Xt)%*%t(Xt);

Xb <- matrix(c(X[,1:5]),nrow(X));
Pb <- Xb%*%ginv(t(Xb)%*%Xb)%*%t(Xb);
```

Calculando as somas de quadrados, graus de liberdade e quadrados médios: 

```{r}
SQtrat  <- round(t(Y)%*%(Pt-E.n)%*%Y,2);
SQbloc  <- round(t(Y)%*%(Pb-E.n)%*%Y,2);
SQres   <- round(t(Y)%*%(I-P)%*%Y,2);
SQtotal <- round(t(Y)%*%(I-E.n)%*%Y,2);

GLtrat <- rk(Pt-E.n);
GLbloc <- rk(Pb-E.n);
GLres <- rk(I-P);
GLtotal <- rk(I-E.n);

QMtrat <- round(SQtrat/GLtrat,2);
QMbloc <- round(SQbloc/GLbloc,2);
QMres <- round(SQres/GLres,2);
```

Partindo finalmente para o quadro de análise de variância, temos:

```{r}
Fct <- round((QMtrat)/(QMres),4);
Fcb <- round((QMbloc)/(QMres),4);

Ftab=qf(0.95,GLtrat,GLres);
pvalt=round(1-pf(Fct,GLtrat,GLres),4);

Ftab=qf(0.95,GLbloc,GLres);
pvalb=round(1-pf(Fcb,GLbloc,GLres),4);

analise<-data.frame(FV = c("Tratamento","Bloco","Residuo","Total"), 
                    GL = c(GLtrat,GLbloc,GLres,GLtotal),
                    SQ=round(c(SQtrat,SQbloc,SQres,SQtotal),2),
                    QM = c((round(c(QMtrat,QMbloc,QMres),2))," "),
                    F = c(round(Fct,4),round(Fcb,4), " ", " "),
                    Pvalue = c(round(pvalt,6), round(pvalb,6)," ", " "))
analise
```


Os resultados vão de encontro aos do método anterior, utilizando a função `aov()`.

## Pressuposições

Os resíduos do modelo foram obtidos por meio da função `resid()` e as pressuposições de normalidade dos resíduos e homogeneidade das variâncias foram testadas.

```{r}
res <- resid(dados_anova)
```

### Normalidade dos resíduos

Graficamente não é possível afirmar que os resíduos seguem uma distribuição normal.

```{r}
ggplot(data.frame(res), aes(x = res)) +
  geom_histogram(aes(y=..density..), bins = 7, fill="gray69") +
  geom_density(fill = "blueviolet", alpha = 0.5) +
  geom_vline(linetype=2, color = "red", xintercept = mean(res)) + 
  theme_classic()+
  labs(
  title = "Distribuição dos resíduos",
  x = " ",
  y = "Densidade")
```

A fim de verificar a normalidade dos resíduos, foi realizado o teste de Shapiro-Wilk. Os resultados sugerem a não rejeição da hipótese nula a um nível de significância de 5%, indicando que os resíduos possuem distribuição normal. 

<br>

H0: Os resíduos possuem distribuição normal

H1: Os resíduos não possuem distribuição normal

```{r}
shapiro.test(res)
```

### Homocedasticidade dos resíduos

Foi realizado o teste de O'Neill e Mathews a fim de se verificar se as variâncias são homogênas.
Os resultados sugerem a não rejeição da hipótese nula a um nível de significância de 5%, indicando que as variâncias não se diferem.

<br>

H0: As variâncias são homogêneas

H1: As variâncias não são homogêneas

```{r}
oneilldbc(dados$prod, dados$variedade, dados$bloco)
```

## Teste de Tukey

Por fim, dado que as pressuposições foram atendidas, foi realizado o teste de Tukey para as médias das variedades. 

```{r}
resTukey <- TukeyHSD(dados_anova,"dados$variedade",ordered=T)

tky = as.data.frame(resTukey$`dados$variedade`)
tky$pares = rownames(tky)

# Gráfico mostrando a comparação das varidades pelo teste de Tukey
ggplot(tky, aes(color=cut(`p adj`, c(0, 0.01, 0.05, 1), # 0-0.01, 0.01-0.05 e 0.05-1
                           label=c("p-valor<0.01","valor-p < 0.05","N-S")))) +
  theme_classic()+
  coord_flip()+
  geom_hline(yintercept=0, lty="13", colour="black") + # linha em 0
  geom_errorbar(aes(pares, ymin=lwr, ymax=upr), width=0.8) +
  geom_point(aes(pares, diff)) +
  labs(
    title = "Produtividade de mandioca: ",
    subtitle = "Análise da diferença das médias",
    x = "Variedades",
    y = "Diferença de médias",
    colour="Significância")
```


## Utilização do pacote `expDes.pt`

<br>

<p align="justify">
Os procedimentos anteriores foram novamente realizados com o auxílio do pacote `expDes.pt` a fim de verificar se os resultados obtidos seriam equivalentes. Esse pacote possui a função `dbc()` que realiza a análise completa dos dados, fornecendo não só os resultados das análises de variância como também os resultados dos testes das pressuposições e das médias.
</p>

```{r}
dbc(dados$variedade,dados$bloco,dados$prod)
```

## Conclusões

<p style="text-align: justify;"> 
As pressuposições para a realização da análise de variância foram satisfeitas, tendo as variâncias homogêneas e os resíduos apresentando distribuição normal.
</p>

<p style="text-align: justify;"> 
O teste de Tukey, com significância de 5%, indica que a variedade Aipim Bravo possui a maior produtividade, entretanto ela não apresenta diferença estatisticamente significante quando comparada à variedade Mamão. Por sua vez, a variedade Mamão não se diferencia da variedade Escondida. Por fim, todas essas variedades já citadas se diferenciam das variedades Salangó Preta, Sutinga e Milagrosa, que não se diferenciam entre sim.
</p>

## Referências

Boxplot. _Portal Action_. Disponível em <http://www.portalaction.com.br/estatistica-basica/31-boxplot>. Acessado em: 16 mai. 2019.

Diethelm Wuertz, Tobias Setz and Yohan Chalabi (2017). _fBasics: Rmetrics - Markets and Basic Statistics_. R package version 3042.89. https://CRAN.R-project.org/package=fBasics.

Entendendo o uso das funções apply, lapply, sapply, tapply, mapply. _Produção Animal_. Disponível em <https://producaoanimalcomr.wordpress.com/2015/12/10/entendendo-o-uso-das-funcoes-apply-lapply-sapply-tapply-mapply/>. Acessado em: 16 mai. 2019.

Eric Batista Ferreira, Portya Piscitelli Cavalcanti and Denismar Alves Nogueira (2018). _ExpDes.pt: Pacote Experimental Designs (Portuguese)_. R package version 1.2.0. https://CRAN.R-project.org/package=ExpDes.pt.

Geom_density in ggplot2. _Ploty_.Disponível em <https://plot.ly/ggplot2/geom_density/>. Acessado em: 16 mai. 2019.

Ggplot2 add straight lines to a plot: horizontal, vertical and regression lines. _STHDA_. Disponível em  <http://www.sthda.com/english/wiki/ggplot2-add-straight-lines-to-a-plot-horizontal-vertical-and-regression-lines>. Acessado em: 16 mai. 2019.

Ggplot2 Quick Reference: colour (and fill). _SAPE_. Disponível em  <http://sape.inf.usi.ch/quick-reference/ggplot2/colour>. Acessado em: 16 mai. 2019.

Gráficos com estilo - ggplot2. Disponível em <https://curso-r.github.io/posts/aula05.html>. Acessado em: 16 mai. 2019.

Hadley Wickham, Jim Hester and Winston Chang (2019). _devtools: Tools to Make Developing R Packages Easier_. R package version 2.0.2. https://CRAN.R-project.org/package=devtools.

Hadley Wickham, Romain François, Lionel Henry and Kirill Müller (2019). _dplyr: A Grammar of Data Manipulation_. R package version 0.8.0.1. https://CRAN.R-project.org/package=dplyr.

PET Estatística UFPR (2016). _labestData: Biblioteca de Dados para Ensino de Estatística_. R package version 0.0-17.458.

Pimentel-Gomes, F. (2009). _Curso de Estatística Experimental (15th ed.)_. Piracicaba, SP: FEALQ.

Sarkar, Deepayan (2008) _Lattice: Multivariate Data Visualization with R_. Springer, New York. ISBN 978-0-387-75968-5.

Teste de Bartlett. _Portal Action_. Disponível em <http://www.portalaction.com.br/manual-anova/teste-de-bartlett-para-analise-de-resistencia-da-fibra>. Acessado em: 16 mai. 2019.

Teste de Shapiro-wilk. _Portal Action_.Disponível em <http://www.portalaction.com.br/inferencia/64-teste-de-shapiro-wilk>. Acessado em: 16 mai. 2019.

